【裁判字號】    90,訴,335
【裁判日期】    900426
【裁判案由】    偽造文書
【裁判全文】
臺灣高雄地方法院刑事判決                            九十年度訴字第三三五號
    公  訴  人  臺灣高雄地方法院檢察署檢察官
    被      告  丙○○
右列被告因偽造文書等案件，經檢察官提起公訴（八十九年度偵字第二四八五九號）
，本院判決如左：
    主  文
丙○○行使變造公文書，足以生損害於公眾，處有期徒刑壹年貳月。緩刑伍年。
財政部高雄市國稅局小港稽徵所八十七年度綜合所得稅、納稅義務人丙○○、照單編
號0000000稅額繳款書第一聯通知及收據聯沒收之。
    事  實
一、丙○○為八十七年度綜合所得稅之納稅義務人，其鄰居丁○○已於民國八十九年
    七月二十八日收受財政部高雄市國稅局小港稽徵所通知應補繳八十七年度綜合所
    得稅額新台幣（下同）四千三百五十六元繳款書一式三聯，且於當日交予丙○○
    之妹乙○○，乙○○再委請不詳姓名之小女孩交予丙○○，丙○○明知自八十九
    年八月六日起至同年月十五日止應繳納稅款為四千三百五十六元，竟基於逃漏稅
    捐之故意，於八十九年七月二十八日收受上開財政部高雄市國稅局小港稽徵所八
    十七年度綜合所得稅、納稅義務人丙○○、照單編號0000000 稅額繳款書公文書
    之日起，至八十九年八月十五日繳款前之某時日，在不詳地點將第一聯通知及收
    據聯、第二聯報核聯、第三聯存查聯上之本稅及合計稅額欄「4356」元以立可白
    塗改之方式變造為「1000」元，並委由其不知情之妹乙○○於八十九年八月十五
    日持變造之繳款書一式三聯前往高雄銀行草衙分行繳納稅額一千元行使之，以此
    不正當方式逃漏稅捐三千三百五十六元，足以生損害於稅捐機關對於稅捐徵收之
    正確性。
二、案經財政部高雄市國稅局小港稽徵所稅務員甲○○查詢徵銷檔畫面時發覺有異，
    經調閱繳款書報核聯核對結果，查悉上情，報請財政部高雄市國稅局移送台灣高
    雄地方法院檢察署檢察官偵查起訴。
    理  由
一、訊據被告固坦承持八十七年度綜合所得稅額繳款書繳納稅款一千元之事實，惟矢
    口否認有何行使變造公文書及逃漏稅捐之犯行，辯稱：我曾就應補繳八十七年綜
    合所得稅款問題向稅務員甲○○詢問，因甲○○態度惡劣，我向國稅局檢舉，其
    後我妹乙○○收受寄來之繳款書後，乙○○請來家裡補習的小女孩拿到三樓給我
    ，我立即打開查看，發現應繳金額被塗改過，我馬上至鄰居丁○○住處詢問乙○○，乙○○告以其拆封時其上記載之補稅金額已經以立可白塗改為「1000」元，
    後來我將繳款書交予乙○○請其幫我繳納，本件應係稅務員甲○○故意挾怨報復
    等語。經查：
（一）被告於八十九年八月十五日委託案外人乙○○持財政部高雄市國稅局小港稽徵
      所八十七年度綜合所得稅、納稅義務人丙○○、照單編號0000000 稅額繳款書
      第一聯通知及收據聯、第二聯報核聯、第三聯存查聯至高雄銀行草衙分行繳納
      一千元，而上開第一、二、三聯繳款書本稅及合計應繳納稅額欄係以立可白塗
      改為「1000」元等情，業據被告提出之繳款書第一聯通知及收據聯、證人甲○○提出之第二聯報核聯，及本院向高雄銀行草衙分行調取第三聯存查聯各一份
      在卷可證。又證人即財政部高雄市國稅局小港稽徵所稅務員甲○○於偵訊及本
      院審理中到庭結證：本件由我核定被告應補繳八十七年度綜合所得稅額為四千
      三百五十六元，並於八十九年四月二十七日左右先向被告解釋何以要補繳稅款
      之原因，且告知補繳稅額為四千三百五十六元，再寄發繳款書予被告，但因被
      告家人表示未收受繳款書，所以我再書寫一式四聯之繳款書，稅額記載為四千
      三百五十六元，郵寄第一聯至第三聯繳款書予被告收受，繳款書上之稅額未塗
      改過，第四聯回執聯則未寄出；而平時如納稅義務人主張有核定稅款錯誤之情
      形，應由納稅義務人先補正資料，我再重新計算核定書及寄發繳款書，不會在
      稅單上直接塗改稅額等語綦詳（見偵查卷第二十三頁、本院九十年三月二十日
      訊問筆錄、九十年四月三日訊問筆錄），並據證人提出繳款書第四聯回執聯、
      郵局回執、核定通知書各一份為證。再經本院核對繳款書一式四聯其上書寫之
      字跡，除第一、二、三聯繳款書本稅及合計應繳納稅額欄係以立可白塗改為「
      1000」外，其他記載事項一式四聯均以複寫方式書寫，而第四聯繳款書本稅及
      合計應繳稅額則記載為「4356」，再由第一聯背面以肉觀加以觀察即可明顯看
      見本稅及合計應繳納稅額於塗改前為「4356」，且字跡與第四聯記載「4356」
      相符等情，堪認證人甲○○於書寫一式四聯時本稅及合計應繳納稅額欄為「43
      56」，且將第一、二、三聯繳款書寄予被告收受之情，足以認定。
（二）至證人乙○○於本院審理中證述：鄰居丁○○代收繳稅書後，我在丁○○家中
      當場拆閱，發現繳款書上有塗改過，並拿給丁○○看等語（本院九十年三月二
      十日訊問筆錄，及證人丁○○於本院審理中結證：被告有一枚印章放在我家代
      收信件，有一次乙○○到我家拿取被告繳稅書後，當場拆開看，表示繳稅書有
      塗改過等語（同上本院筆錄），固與被告於本院審理中辯解其收受繳款書時金
      額已遭塗改一節相符，然證人乙○○復陳述：我拿了繳稅書就離開丁○○家，
      先請一名小女孩將繳稅書拿到我家，我則至附近鄰居住處幫忙搬東西，之後再
      回家，被告沒有詢問過有關稅款遭塗改等事等語（同上本院筆錄），而被告則
      辯稱：乙○○請來家裡補習的小女孩拿到三樓給我，我打開查看時發現應繳金
      額被塗改過，立即至鄰居丁○○住處詢問乙○○，乙○○告以其拆封時補稅金
      額有以立可白塗改之痕跡等語（同上本院筆錄），則被告與證人乙○○就被告
      於收受後有無詢問繳款書遭塗改一事之重要情節，所述明顯不符，況證人乙○○與被告為兄妹關係，被告與證人丁○○又有鄰居情誼，證人丁○○平時為被
      告代收文件，足證彼等交情匪淺，是以證人乙○○與丁○○所為有利被告之證
      詞，當係附和之詞，不足採信。
（三）又被告辯稱：因補繳稅款之事，曾與證人甲○○發生不悅，並曾向國稅局反應
      證人甲○○態度不佳等事實，雖為證人甲○○於本院審理中到庭證承認無訛，
      惟查：納稅固為國民應盡之義務，惟納稅義務人因而需繳納金錢，造成其經濟
      負擔，故而稅務員與納稅義務人因課徵稅款之計算方式，屢有爭執，在所難免
      ，證人甲○○既係依法執行課稅之人員，則其職務上發生對課稅有爭執之納稅
      義務人，應不僅被告一人，證人甲○○既與被告並無私怨，衡情應不致於因此
      細故，故意陷害被告，況被告於本院審理中已自承：證人甲○○事先已告知要
      補稅四千餘元等情（見本院九十年二月二十七日訊問筆錄），再參以被告因認
      為證人甲○○核定之補稅金額不正確，之前已而與證人甲○○就此事多有接觸
      ，衡諸常情，若被告於收受繳款書時發現金額遭塗改，且塗改後之補稅金額為
      一千元，與其原已知悉應補繳四千餘元不符，理應會詢問證人甲○○何以遭塗
      改及金額不符為是，然其一反往日作風，未加詢問，逕自交由證人乙○○前去
      繳納，顯有可疑之處。足認被告於收受證人甲○○寄發之應繳稅額為四千三百
      五十六元一式三聯繳款書後，為逃漏稅捐而將繳款書金額變造成一千元之不正
      方式，並交予不知情之乙○○持以繳納之事實，至堪認定。
三、按財政部高雄市國稅局小港稽徵所八十七年度綜所稅稅額繳款書第一、二、三聯
    係公務員基於職務上製作之文書，為公文書，被告就金額部分並無改作之權。核
    被告丙○○所為，係犯稅捐稽徵法第四十一條以不正方法逃漏稅捐罪、刑法第二
    百十條、第二百十六條行使變造公文書罪。被告所犯上開二罪間有方法結果之牽
    連關係，應從一重論以行使變造公文書罪。公訴人漏未就被告所犯稅捐稽徵法第
    四十一條罪刑部分起訴，容有未洽，然公訴人起訴之行使變造公文書部分與被告
    所犯以不正方法逃漏稅捐部分，既為裁判上一罪關係，本院自應併予審理。被告
    變造公文書後，利用不知情之證人乙○○持至高雄銀行草衙分行繳款而行使之，
    以實施自己所欲犯之罪，為間接正犯。爰審酌被告貪圖小利，竟以不正當方式逃
    漏稅捐三千三百五十六元，妨礙國家稅捐徵收之正確性，復於犯後飾詞否認，顯
    無悔意等一切情狀，爰量處如主文所示之刑。雖被告於本院審理中一再飾詞否認
    犯罪，本院念其並無前科，素行尚佳，此有本院被告院內索引卡紀錄表及台灣高
    雄地方法院檢察署刑案查註紀錄表各一份在卷可參，經此偵、審程序之教訓，往
    後應知所警惕而無再犯之虞，併宣告緩刑，以啟自新。又被告於本院審理中提出
    之繳款書第一聯通知及收據聯，係被告所有供犯罪所用之物，應予宣告沒收之，
    至第二、三、四聯則於被告持以行使繳款後，歸國稅局及收款銀行所有，非被告
    所有之物，且非屬違禁物，爰不予宣告沒收之。
四、據上論斷，應依刑事訴訟法第二百九十九條第一項前段、稅捐稽徵法第四十一條
    、刑法第十一條前段、第二百十六條、第二百十一條、第五十五條後段、第七十
    四條第一款、第三十八條第一項第二款，判決如主文。
本案經檢察官李靜文到庭執行職務。
中      華      民      國      九十      年      四    月    二十六    日
                                  臺灣高雄地方法院刑事第四庭
                                      法  官  張  桂  美
右正本證明與原本無異。
如不服本判決，應於判決送達後十日內，向本院提出上訴狀。
                                      書記官  吳  金  霞
中      華      民      國      九十      年   四    月    二十七    日


司法院資訊處製作；財團法人民間司法改革基金會備份。
